最高法院刑事判決　　　　　　　　　　　　　　　八十八年度台上字第二二○五號
　　上　訴　人
　　即 自訴 人　勝利有線播送系統有限公司
　　兼 代表 人　李蕙玲　女
　　上　訴　人
　　即 自訴 人　李存果　男
　　上　訴　人
　　即　被　告　乙○○　男
　　　　　　　　丙○○　女
　　　　　　　　甲○○　男
　　共　　　同
　　選任辯護人　林辰彥律師
　　　　　　　　陳志勇律師
　　　　　　　　黃淑怡律師
右上訴人等因被告等誣告等罪案件，不服台灣高等法院中華民國八十六年五月十三日
第二審判決（八十五年度上訴字第一九四三號，自訴案號：台灣台北地方法院八十四
年度自字第八五一號），提起上訴，本院判決如左：
    主  文
原判決關於甲○○偽造文書暨乙○○、丙○○部分撤銷，發回台灣高等法院。
其他上訴駁回。
    理  由
壹、發回部分：
一乙○○、丙○○、甲○○偽造文書及乙○○、丙○○誣告部分：
本件原判決認定：(一)上訴人即被告乙○○曾於民國八十一年九月間與李存果及案外人
俞復初，共同在台北市○○○路四二一巷一二六號一樓，投資設立勝利有線播送系統
有限公司（即第一審之自訴人，下稱勝利公司），至八十二年十二月六日始以李存果
之妻李蕙玲為負責人向行政院新聞局申請設立登記。惟勝利公司，仍由乙○○負責業
務、上訴人即被告丙○○（乙○○之妻）負責會計、上訴人即被告甲○○（丙○○之
弟）負責收款。此期間，丙○○未依一般會計程序登載帳冊，僅以流水帳方式概略記
載帳目。至八十三年五、六月間，李存果、李蕙玲要求查帳，乙○○、丙○○因帳目
不清無法交代，雙方發生爭執，終由李存果、李蕙玲接手經營。詎乙○○、丙○○、
甲○○繼續向客戶收取收視費用，基於共同之犯意，明知未經「許俊雄」者之同意，
竟推由甲○○於八十三年七月十八日，在台北市○○○路四七三巷十一弄四十二號六
樓，向勝利公司之客戶「朱先生」，收取八十三年七月十八日至八十四年七月十八日
之年費及選台器費，合計新台幣（下同）七千五百元時，在收款單上之經手人欄內偽
簽「許俊雄」署押，偽造具有收據性質之私文書，持交「朱先生」使其誤以為勝利公
司已簽收該筆款項。嗣甲○○將該筆款項轉交丙○○列帳，足以生損害於勝利公司、
「朱先生」及「許俊雄」。(二)上訴人即被告丙○○於八十三年四月一日與案外人洪嘉
聰訂立協議，由勝利公司提供「勝利台」之信號予洪嘉聰經營之「啟眾台」使用，洪
嘉聰則按月支付十一萬元權利金予勝利公司。洪嘉聰乃簽發以第一銀行中和分行為付
款人，受款人為「丙○○」之ＪＡ0000000號及ＪＡ0000000號至ＪＡ
0000000號，面額均為十一萬元之支票十一張交付乙○○，因勝利公司未以公
司名義在金融機關開戶，支票又以丙○○為受款人，乙○○、丙○○除自動將支票交
予勝利公司之會計李真雯入帳外，又授權李真雯代刻「丙○○」之印章，用以背書提
示。詎丙○○、乙○○竟共同意圖使李存果、李蕙玲受刑事處分，於八十三年九月三
十日向台灣士林地方法院提起自訴，誣告李存果、李蕙玲共同偽刻丙○○印章，蓋用
於ＪＡ0000000號至ＪＡ0000000號支票上，偽造丙○○之背書轉讓他
人使用，嗣經該院及原審法院判決無罪確定等情。因而維持第一審論處乙○○、丙○
○、甲○○共同行使偽造私文書；乙○○、丙○○共同意圖使他人受刑事處分，向該
管公務員誣告罪刑之判決，駁回上訴人即被告等在第二審之上訴，固非無見。
惟查：(一)已受請求之事項未予判決，或未受請求之事項予以判決者，其判決當然為違
背法令，刑事訴訟法第三百七十九條第十二款定有明文。本件依自訴狀記載，僅自訴
被告甲○○假冒「許俊雄」之名義，填寫簽收單，向客戶收取帳款，並侵占入己，涉
犯刑法第二百十條、第三百三十五條第一項之偽造文書及侵占罪嫌（見第一審卷(一)第
十二頁）；就乙○○、丙○○是否涉犯偽造文書罪嫌，並未起訴。乃第一審法院竟對
於乙○○、丙○○，未經起訴之偽造文書部分加以裁判，自有未受請求之事項予以判
決之違法。又勝利公司對於被告甲○○涉嫌侵占所收取之帳款，已經提起自訴（見第
一審卷(一)第十二頁正面、背面），第一審判決並未說明甲○○被訴侵占與偽造文書之
間，究係數罪或有裁判上一罪關係，也未就侵占部分予以裁判。依其情形，如係數罪
關係，侵占部分即屬漏未裁判；若為裁判上一罪關係，則有已受請求之事項未予判決
之違法。以上違誤，原審均未糾正，率予維持，同屬違背法令。(二)原判決既認定被告
甲○○在收款單上經手人欄內偽簽「許俊雄」之署押，以偽造收據，自不待依習慣或
特約，單從形式上觀察，即足以知悉係表示由「許俊雄」經手，收取款項，與通常在
印妥固定格式之收據上偽簽他人姓名相同，如構成犯罪時，當然屬於刑法第二百十條
之私文書，原判決依同法第二百二十條論以準文書，自有適用法則不當之違誤。(三)原
判決既認定甲○○向「朱先生」收取之七千五百元，已交給丙○○列帳，且認為丙○
○未予侵占，如果無訛，則勝利公司顯然已收到該筆帳款；但事實欄卻又記載，甲○
○使「朱先生」誤以為勝利公司已收取該筆款項（見原判決第二頁背面第一、第二行
），前後亦不相適合。(四)甲○○始終供稱以「許俊雄」名義開給收據，收款二次（見
第一審卷(一)八十四年十月六日訊問筆錄、卷(二)第十頁），原審僅認定一次，究竟實情
如何？未予徹查明白，亦有未合。(五)原判決事實認定被告乙○○、丙○○共同意圖使
李存果、李蕙玲受刑事處分，於八十三年九月三十日向台灣士林地方法院提起自訴，
誣告李存果、李蕙玲共同偽造文書；理由亦說明乙○○與丙○○，以一狀誣告李存果
、李蕙玲二人。然依本件自訴狀所檢附之「證物１號」，即本件被告等前向台灣士林
地方法院提出之自訴狀繕本，依其記載僅丙○○一人對李存果、李蕙玲提起偽造文書
之自訴（見原審卷(一)第十七頁背面、第十八頁）。原判決認定乙○○、丙○○二人具
狀誣告，核與卷內證據資料不相適合，亦有違誤。(六)證物應示被告，令其辨認，如係
文書而被告不解其意者，應告以要旨，刑事訴訟法第一百六十四條定有明文。原判決
既認定被告乙○○、丙○○於八十三年九月三十日，具狀向台灣士林地方法院提起自
訴，誣告本件自訴人李存果、李蕙玲偽造文書，成立誣告罪，如果無訛。則前揭自訴
狀，即屬上開法條所稱之證物，自應於審判期日提示被告等，令其辨認，如被告等不
解其意時，應告以要旨，方為合法，乃原審並未踐行此項程序，即予論罪科刑，亦有
應於審判期日調查之證據而未予調查之違法。以上情形，或為上訴意旨指摘所及，或
為本院得依職權調查之事項，應認關於乙○○、丙○○、甲○○偽造文書及乙○○、
丙○○誣告部分有撤銷發回更審之原因。又原判決就乙○○、丙○○被訴誣告，不另
為無罪諭知部分，自訴意旨認與原審判決有罪部分，係一罪關係，基於審判不可分原
則，併予發回。又原判決記載，勝利公司已向行政院新聞局申請設立登記，但行政院
新聞局係目的事業主管機關，非辦理公司設立登記之主管機關。勝利公司是否已依公
司法規定，向主管機關辦理設立登記？其代表人為何人？此與法人為被害人時，由何
人代表公司提起自訴有關，於更審時，應併予查明。
二乙○○、丙○○被訴侵占、背信部分：
原判決以勝利公司在第一審自訴意旨略以：勝利公司之客戶共約二千戶，乙○○與丙
○○經營期間，侵占節目費八百七十八萬六千零七十元，離職後續收節目費，又侵占
十九萬七千二百元。另已支出之帳目遭退票計四十七萬七千八百元、啟眾台租金收入
五十二萬元、貴族消費廣告費九萬元、忠駝國宅維修保養費三十六萬元、卡爾奇夫國
際開發有限公司合約收入九萬元、ＤＢ表九萬八千元等均未入帳，以上共計侵占一千
零五十三萬零八百七十元。另被告等以勝利公司之資金購買汽車、機車，但未登記於
勝利公司名下，且將公司所有之手提電視機一台、ＤＢ表一台、裝機線、機房專用線
等物品私自取走。因認被告等另涉刑法第三百三十五條第一項、第三百三十六條第二
項及第三百四十二條第一項之侵占、業務侵占及背信罪嫌云云。但經審理結果，認為
不能證明被告乙○○、丙○○有侵占、背信等犯行，因而維持第一審諭知被告等無罪
之判決，駁回上訴人勝利公司在第二審之上訴，固非無見。
惟查：(一)審理事實之法院，對於被告之犯罪證據，應從各方面詳予調查，以期發現真
實，茍非調查之途徑已窮，而被告之犯罪嫌疑仍屬不能證明，要難遽為無罪之判斷。
上訴人勝利公司於提起自訴時，已在自訴狀及補充理由狀，具體指明被告丙○○擔任
公司會計，完全未依會計程序製作帳冊，違背會計人員職責，並與被告乙○○共同侵
占公司之營收節目費等，合計一千零五十三萬零八百七十元，及手提電視機等財物（
詳細金額及細目見第一審卷(一)第十二至第十四頁，卷(二)第十三至第十八頁、第八十八
至第九十頁），並提出帳冊等為證（各項證據附於第一審卷(一)第十五頁以下、卷(二)第
十九頁以下及第九十二頁以下）。原審未就勝利公司所指訴之各項具體內容，及所提
出之證據，調查被告等有無侵占上開財物，逕以雙方尚未對帳結算，上訴人公司空言
指摘被告等侵占，無從形成被告等有罪之心證云云，而為無罪之諭知。自有應於審判
期日調查之證據而未予調查之違法。又原判決已明白認定「勝利台」及「吳興台」均
屬勝利公司轄下之播送系統，被告丙○○擔任會計所製作之會計帳冊，關於各項營業
收入之帳目全部付諸闕如，總帳內亦未登載各項收入之細目及摘要，員工薪資明細大
部分未經員工簽收，且全未製作傳票作為各項會計收入、支出之依據，其帳目全部不
清等情（見原判決第七頁正面第一至第八行）。但未就丙○○之上開行為，是否故意
違背其任務，予以判斷。逕以：縱令被告違反會計原理及一般記帳原則，但有收入亦
有支出，認為與「享受利益同時負擔成本」之商業基本原則尚屬無違，而為無罪之諭
知，亦嫌速斷。(二)依本件自訴狀記載，僅起訴被告丙○○未依會計程序登載帳冊，違
背職責，涉犯刑法第三百四十二條第一項之背信罪嫌（見第一審卷(一)第十三頁）；並
未自訴乙○○背信。乃第一審法院竟對於乙○○未經起訴之背信部分加以裁判，亦有
未受請求之事項予以判決之違法，原審率予維持，同屬違誤。以上情形，或為上訴意
旨指摘所及，或為本院得依職權調查之事項，應認關於乙○○、丙○○被訴侵占、背
信部分，有撤銷發回更審之原因。又業務侵占與背信雖屬刑事訴訟法第三百七十六條
第三款、第五款所列之案件，惟於（八十四年十月二十日公布）修正刑事訴訟法施行
前，原得上訴於第三審法院，且已繫屬於法院，依刑事訴訟法施行法第五條第一項規
定，仍應依施行前之法定程序終結之。至於普通侵占部分，依自訴意旨所指，與業務
侵占有連續犯裁判上一罪關係，基於審判不可分原則，併予發回。
貳、駁回部分（即甲○○被訴誣告部分）：
按刑事訴訟法第三百七十七條規定，上訴於第三審法院，非以判決違背法令為理由，
不得為之。是提起第三審上訴，應以原判決違背法令為理由，係屬法定要件。如果上
訴理由狀並未依據卷內訴訟資料，具體指摘原判決不適用何種法則或如何適用不當，
或所指摘原判決違法情事，顯與法律規定得為第三審上訴理由之違法情形，不相適合
時，均應認其上訴為違背法律上之程式，予以駁回。上訴人即自訴人李存果、李蕙玲
上訴意旨略稱：勝利公司之收款員周輝棟及工程員李忠霖，於八十三年八月三日晚上
七時許，發現平常供被告甲○○收款時所騎乘之ＳＺＫ－四七一號機車，停放在台北
市○○○路四一九巷八十二號樓下，因而將之帶回公司，核與上訴人即自訴人李存果
、李蕙玲無涉。甲○○竟具狀誣告李存果、李蕙玲竊盜，原判決已引用證人陳成彥之
證言，謂甲○○已經打電話回公司詢問機車之下落，但未探究甲○○事先已知悉機車
並未失竊，猶提起竊盜之自訴。原審所為無罪之判斷，即與所引用之陳成彥證言矛盾
云云。
惟查原判決維持第一審諭知被告甲○○被訴誣告部分無罪之判決，已詳細說明其得心
證之理由。按誣告罪以虛構事實，向該管公務員誣告為要件，若誤認有此事實，或以
為有此嫌疑，尚不得指為誣告。原判決以證人即勝利公司收款員周輝棟及工程員李忠
霖，確於八十三年八月三日晚上七時許，發現平常供甲○○收款時所騎乘之機車，停
放在台北市○○○路四一九巷八十二號樓下，遂將之帶回公司。嗣甲○○於原停放處
所遍尋不著，始於翌日凌晨一時許向警方報案。另證人陳成彥亦證稱：「乙○○打電
話給我，要我到勝利公司看有無ＳＺＫ－四七一號機車……，我馬上過去看確有此車
」。並說明當時已因公司經營權之爭執，雙方競爭激烈，該機車又在勝利公司前發現
，甲○○因而懷疑李存果、李蕙玲等人竊車，非全然無稽，因認甲○○尚非憑空杜撰
蓄意誣告，而為無罪之諭知，詳細說明其得心證之理由。從形式上觀察，並無認定事
實不依證據或有何採證違背經驗法則、論理法則等違法情形存在。上訴意旨所指摘原
判決違法情事，顯與法律規定得為第三審上訴理由之違法情形，不相適合。其上訴違
背法律上之程式，此部分應予駁回。
據上論結，應依刑事訴訟法第三百九十七條、第四百零一條、第三百九十五條前段，
判決如主文。
中      華      民      國    八十八    年      四      月    二十九    日
                              最高法院刑事第十一庭
                                  審判長法官  楊  文  翰
                                        法官  陳  正  庸
                                        法官  陳  世  雄
                                        法官  張  淳  淙
                                        法官  楊  商  江
      右正本證明與原本無異
                                              書  記  官
中      華      民      國    八十八    年      五      月      三      日
                                                                      Ｋ
